【裁判字號】    92,台上,7303
【裁判日期】    921225
【裁判案由】    貪污
【裁判全文】
最高法院刑事判決                              九十二年度台上字第七三０三號
    上  訴  人  甲○○
    選任辯護人  史錫恩律師
                唐  豪律師
右上訴人因貪污案件，不服台灣高等法院花蓮分院中華民國九十一年六月二十六日第
二審更審判決（九十年度重上更(七)字第一三二號，起訴案號：台灣花蓮地方法院檢察
署八十一年度偵字第八七八、一０九二號），提起上訴，本院判決如左：
    主  文
原判決撤銷，發回台灣高等法院花蓮分院。
    理  由
本件原判決認定上訴人甲○○係花蓮縣警察局消防隊組長，負責消防設備檢查暨會勘
會審業務，為依據法令從事公務之人員，緣韋光華（經更名為韋麟保，為便於說明仍
沿舊名）與黃瑞宮合夥在花蓮縣吉安鄉輕工業區○○○村○○路三００巷內興建住宅
出售，依規定所設消防設備須經檢查，韋光華乃於民國八十年十二月五日上午開車接
上訴人前往上開自強路三００巷三十弄十九、二十一、二十三、二十五號房屋檢查消
防設備時，因該等新建房屋業依規定備妥乾粉式手提滅火器及緊急照明燈等消防設備
，上訴人即予檢查合格；惟因韋光華為期順利早日通過檢查，先前曾請託上訴人儘速
辦理，嗣於檢查合格之當日原車送其返回消防隊時，在消防隊外之車上，交付賄款新
台幣（下同）一萬六千元，上訴人竟對於職務上之行為予以收受，韋光華遂製作二萬
元之現金支出傳票，其中四千元留為請客費用，與黃瑞宮按四、六出資分攤。另黃瑞
宮又在上開自強路三００巷內自行興建住宅一批出售，因韋光華已與上訴人熟識，且
有上開交付賄賂之事實，乃託韋光華與上訴人接洽辦理消防設備檢查，並交付二萬元
與韋光華為辦理該次消防設備檢查之賄款及費用，上訴人於八十一年三月十日上午，
自行赴同巷弄九、十一、十三、十五、十七號新建房屋檢查消防設備，依規定予以合
格通過後，當日韋光華遂在花蓮縣警察局消防隊附近車上將黃瑞宮交付之二萬元，除
五千元留為零星費用外，剩餘之一萬五千元作為賄款交付上訴人，上訴人竟基於概括
之犯意，予以收受等情，因而撤銷第一審判決，改判論處上訴人連續依據法令從事公
務之人員，對於職務上之行為收受賄賂罪刑，固非無見。
惟查：(一)原判決認定韋光華與黃瑞宮合夥在花蓮縣吉安鄉○○路三００巷內興建住宅
出售，韋光華於八十年十二月五日檢查合格當日交付上訴人賄款一萬六千元，另黃瑞
宮又在上開巷內自行興建住宅一批，因韋光華已與上訴人熟識，且有上開交付賄賂之
事實，乃託韋光華與上訴人接洽辦理消防設備檢查，並交付二萬元與韋光華為辦理該
次消防設備檢查之賄款及費用，韋光華遂於八十一年三月十日檢查合格當日將一萬五
千元作為賄款交付上訴人等情。但關於黃瑞宮拿二萬元託韋光華與上訴人接洽辦理消
防設備檢查部分，原判決並未述其所憑之證據；且韋光華謂其係宜佳建設公司股東
，該公司尚未取得執照，是向別家廠商借執照，公司股東只有二人，其占百分之六十
，黃瑞宮占百分之四十，實際上之股東是其母親，由其代表，第二批房屋是黃瑞宮與
他人合夥，與其無關等語（見八七八號偵查卷第四二頁、一審卷第二十頁、原審更(一)
卷第三四頁、更(四)卷第三十頁），原判決亦認定第二批房屋係黃瑞宮自行興建，黃瑞
宮拿二萬元託韋光華與上訴人接洽辦理消防設備檢查，韋光華遂於檢查合格當日將一
萬五千元作為賄款交付上訴人，如果無訛，則韋光華第二次致送賄款予上訴人，係因
黃瑞宮託其與上訴人接洽辦理消防設備檢查之故，與第一次之情形即有不同。原判決
理由籠統稱：韋光華為期消防檢查能順利過關，先前曾請託上訴人儘速辦理，並於
檢查合格後，先後於右開時地致送賄款一萬六千元及一萬五千元予上訴人收受云云。
就第二次交付賄款部分，事實與理由不相適合，自屬無從維持。(二)原審採用附卷之現
金支出傳票二紙為證（附於一０九二號偵查卷第十四、十五頁），核閱該二紙傳票之
格式並無二致，其中八十年十二月五日金額二萬元之傳票記載﹁交際費﹂、﹁付賴彭
輝會消防﹂，傳票上簽寫﹁韋﹂字；八十一年三月十日金額二萬元之傳票上記載﹁什
支﹂、﹁付消防賴鵬輝會新台幣貳萬元整﹂，傳票上簽寫﹁韋光華﹂三字，右開第一
批房屋為韋光華與黃瑞宮所合夥興建，其相關之支出列入合夥之會計項目，尚無問題
，至第二批房屋則為黃瑞宮所自行興建，其相關之支出似與韋光華無涉，何以竟使用
相同格式之現金支出傳票，並由韋光華簽名於其上？此與該紙傳票之可信性攸關，本
院前次判決發回意旨已予指明 (八十九年度台上字第三０四四號），原判決未予論列
，於法亦有未洽。(三)證據之證明力，由法院本於確信自由判斷（刑事訴訟法第一百五
十五條第一項前段），自由心證係基於證據判斷所形成，而證據判斷則與證據之質（
強弱）與量（多寡）習習相關，例如無疑義之證據其證明力較強，有疑義之證據其證
明力較弱，屬於同一方面之證據為數增加，每增強其證明力，屬於反對方面之證據為
數增加，則每減弱其證明力。認定犯罪事實所憑之證據，無論直接或間接證據，其為
訴訟上之證明，須於通常一般之人均不致於有所懷疑，而得確信其為真實之程度者，
始得據為有罪之認定。本件並未查獲賄賂款項，亦無第三人目睹行賄、受賄經過，原
判決認定上訴人二次收受韋光華交付之賄賂，無非是以證人韋光華之供述為主證據，
以二紙支出傳票及電話錄音內容為佐證。證人韋光華就其交付賄款之經過，於調查時
供稱二次都是審查通過後在消防隊辦公室外交給上訴人收受（見八七八號偵查卷第六
頁）；於檢察官偵查時供稱先吃飯後送錢，第一次時間忘記了，一萬六千元是在吃完
飯後同一天送的，第二次是檢查過後先送錢給他，在消防隊附近車上交給上訴人一萬
五千元，沒有請他吃飯（同上卷第四三頁）；於第一審供稱八十年十二月六日在一個
地下室的ＫＴＶ，與上訴人、水電工頭在那喝酒，付四千多元後出來在車上，他們說
喝不夠，其交給上訴人一萬六千元，給他們自己再去喝，第二次於八十一年三月十一
日去喝酒，上訴人未去，第二天八十一年三月十二日約他出來，在辦公室附近的泡沫
紅茶店交給他一萬五千元等語（見一審卷第十九頁），對於交付賄款之經過情形，先
後供述不一；而二紙支出傳票，係個人所片面製成，其上並無會計、出納簽署，亦無
會計作業上應有之憑證可考；電話錄音固顯示上訴人曾與韋光華對話，且上訴人在對
話中對於韋光華所說調查人員到其公司拿走一些帳冊，裡面有寫支付消防隊甲○○等
語，並未否認或指為不實，反而向韋光華追問或抱怨等情，但上訴人畢竟未承認收受
金錢，且上訴人在調查中即謂﹁基於想了解是誰想誣陷我，所以才有前述的對話﹂（
見八七八號偵查卷第十三頁），至於本案調查蒐證之經過詳情，花蓮縣調查站八十一
年一月二十一日及三月十一日致﹁林興華﹂之函稿、九十一年三月二十八日華廉字第
０九一七二０三二四六０號函、九十一年四月四日華廉字第０九一七二０四二七四０
號函亦記載甚明（原審更(七)卷第三七、五五頁），而證據之取捨及其證明力之判斷，
係事實審法院之職權，並非屬法律審之第三審所能替代，上訴人指稱證人韋光華之證
言有重大瑕疵，不能採為斷罪之基礎，二紙支出傳票係個人片面製作，電話錄音未經
合法監聽取得，均無證據能力，更不足以證明上訴人有收受賄賂犯行云云。則對於證
人韋光華所供矛盾之處，是否果於真實性無礙，自應析論明白；對於支出傳票及電話
錄音是否有證據能力，而適合採為認定上訴人收受賄賂之佐證，倘上開證據均有證據
能力，其證明力如何，是否已達到通常一般之人均不致於有所懷疑，而得確信其為真
實之程度，亦應詳為闡述，始為適法。原審對於韋光華供述矛盾之處，未予剖析明白
，對於支出傳票及電話錄音是否均有證據能力，上開證據是否足以確切證明上訴人確
有收受賄賂犯行，亦未詳為論列說明，併有可議。上訴意旨執以指摘，非無理由，應
將原判決撤銷發回更審，期臻明確。至原判決不另諭知無罪部分，基於審判不可分原
則，應一併發回。
據上論結，應依刑事訴訟法第三百九十七條、第四百零一條，判決如主文。
中      華      民      國    九十二    年     十二     月    二十五    日
                              最高法院刑事第十二庭
                                  審判長法官  陳  正  庸
                                        法官  賴  忠  星
                                        法官  王  居  財
                                        法官  張  清  埤
                                        法官  林  開  任
      右正本證明與原本無異
                                              書  記  官
中      華      民      國    九十二    年     十二     月     三十     日
                                                                        ｖ


司法院資訊處製作；財團法人民間司法改革基金會備份。
